【裁判字號】    97,訴,1192
【裁判日期】    980724
【裁判案由】    分割共有物
【裁判全文】
臺灣桃園地方法院民事判決              97年度訴字第1192號
原      告  丙○○
訴訟代理人  丁○○
被      告  乙○○
訴訟代理人  己○○
被      告  甲○○
訴訟代理人  戊○○
被      告  壬○○
            子○○
            癸○○
            丑○○
                        樓
            庚○○○
                        號
兼上5人共同
訴訟代理人  辛○○
上列當事人間請求分割共有物事件，於民國98年7 月7 日言詞辯
論終結，本院判決如下：
    主  文
兩造共有坐落桃園縣八德市○○段七○九地號土地，應予原物分
割，其分割方法如附圖三所示：甲1 部分土地（面積：四○一點
八○平方公尺）由被告丑○○取得；甲2 部分土地（面積：四○
一點八○平方公尺）由被告庚○○○取得；甲3 部分土地（面積
：四○一點八○平方公尺）由被告辛○○取得；甲4 部分土地（
面積：四○一點八○平方公尺）由被告壬○○、子○○、癸○○
取得，並依被告壬○○應有部分為二分之一，被告子○○應有部
分為四分之一，被告癸○○應有部分為四分之一之比例，保持共
有；B 部分土地（面積：二○○八點九八平方公尺）由被告甲○○取得；A-2 部分土地（面積：四○一點八○平方公尺）由原告
及被告乙○○取得，並依原告應有部分為十分之三，被告乙○○
應有部分為十分之七之比例，保持共有；C 部分土地（面積：三
四四點七三平方公尺）由兩造依附表所示之應有部分比例保持共
有。
訴訟費用由兩造依附表所示應有部分比例負擔。
    事實及理由
一、原告起訴主張：
    (一)兩造共有桃園縣八德市○○段709 地號、地目田、面積合
      計4362.69 平方公尺之土地（以下簡稱系爭土地），兩造
      之應有部分詳如附表所示。原告與被告乙○○前向系爭土
      地原共有人劉月娥買得其就系爭土地之應有部分10分之1
      後，由原告取得系爭土地之應有部分100 分之3 ，由被告
      乙○○取得應有部分100 分之7 ，系爭土地並無不能分割
      之情形，且兩造並無不分割之協議，為期有效利用土地，
      爰依法請求原物分割。
    (二)聲明：
      系爭土地應按附圖一所示之分割方法分割，A-1 部分之土
      地（面積1607.18 平方公尺），由被告丑○○、庚○○○
      、辛○○各取得4 分之1 ，由被告壬○○、子○○、癸○○各取得16分之1 之比例，保持共有；A-2 部分之土地（
      面積401.80平方公尺），由被告乙○○取得10分之7 、由
      原告取得10分之3 之比例，保持共有；B 部分之土地（面
      積2008.98 平方公尺），由被告甲○○取得；C 部分之土
      地（面積344.73平方公尺），由全體共有人保持共有。
二、被告部分：
    (一)乙○○、甲○○同意原告之請求及原告之分割方案。
    (二)被告壬○○、子○○、癸○○、丑○○、庚○○○、辛○○則辯稱：
      1.不同意將系爭土地予以分割：
        (1)系爭土地現為佃農即被告甲○○之三七五租約之耕地
          ，倘將系爭土地予以分割，土地零碎分割後卻仍須依
          約繼續自任耕作，實非必要。且系爭土地僅0.4 餘公
          頃，如再零碎分割成8 筆，必然不利耕作，影響土地
          有效利用，並減低農作收益，顯然無分割之必要。
        (2)系爭土地長久以來是被告甲○○與被告壬○○等人共
          有，且由被告甲○○兼佃農單獨承租耕作，長期以來
          土地被單純耕作有效利用，然而原告以債權人之方式
          取得其部分共有應有部分130.88平方公尺，約占系爭
          土地之百分之3 微小面積，惟提出農地分割方案，破
          壞原有農地長久以來之使用價值，亦有損被告壬○○
          等劉家人之利益。
        (3)被告壬○○等人共有土地之面積，相當於1745平方公
          尺，占系爭土地之百分之40，長期以來依三七五租約
          出租予被告甲○○，使劉家成員脫離農作事業而從事
          其他仕工商之職業且早已是主要生活方式，如分割後
          收回農地自耕是很難實現之事，因此維持農地之現今
          出租狀況乃是對劉家成員最有利之方式。
        (4)原告於土地取得之前早知系爭土地之共同持有權利人
          及土地使用狀況，取得後應遵循共同持有人全體利益
          及農地本身之有效合理合法使用價值，如今其所提出
          之任何形式之分割案當然是都直接損壞其他共有人利
          益及土地的利用價值，分割農地的意圖自然不被其他
          土地共有人同意。
      2.不同意原告所提之分割方案，並請依其所提之分割方案
        （即附圖二）所示之分割方法予以分割：甲一區（面積
        436.27平方公尺）由被告丑○○取得；甲二區（面積43
        6.27平方公尺）由被告庚○○○取得；甲三區（面積43
        6.27平方公尺）由被告辛○○取得；甲四區（面積436.
        27平方公尺）由被告壬○○、子○○、癸○○取得並保
        持共有；乙區（面積2181.34 平方公尺）由被告甲○○
        取得；丙區（面積436.27平方公尺）由原告及被告乙○○取得並保持共有。
      3.綜上，原告之請求為無理由，並聲明：原告之訴駁回。
三、本院之判斷：
    (一)經查，系爭土地為兩造共有，兩造之應有部分詳如附表所
      示，另被告甲○○就系爭土地訂有三七五租約，其租賃期
      間乃係自民國92年1 月1 日起至97年12月31日止等情，而
      兩造就系爭土地並無不分割之協議，且無不能分割之情形
      乙節，為兩造均不爭執，且有系爭土地之土地登記謄本、
      桃園縣八德市公所92年7 月22日德民字第0920019500號函
      暨臺灣省新竹縣私有耕地租約、桃園縣私有耕地租賃契約
      更正通知書、私有耕地租約附表、土地所有權狀、續訂租
      約通知書各1 份為證（見本院卷第6 頁至第8 頁、第61頁
      至第67頁），復經本院履勘現場屬實，有勘驗筆錄在卷可
      稽（見本院卷第108 頁至第112 頁），應堪信為真實。又
      兩造系爭土地之之分割方法，分別提出如附圖一、附圖二
      所示之分割方案，顯見兩造就系爭土地之分割無法達成協
      議，是此部分之事實堪以認定，合先敘明。
    (二)按各共有人得隨時請求分割共有物，但因物之使用目的不
      能分割或契約定有不分割之期限者，不在此限；共有物之
      分割，依共有人協議之方法行之，分割之方法不能協議決
      定者，法院得因任何共有人之聲請，命為原物分配於各共
      有人，民法第823 條第1 項、第824 條第1 項、第2 項第
      1 款分別定有明文。次按，分割共有物，以消滅共有關係
      為目的。法院裁判分割共有土地時，除因該土地內部分土
      地之使用目的不能分割（如為道路）或部分共有人仍願維
      持其共有關係，應就該部分土地不予分割或准該部分共有
      人成立新共有關係外，應將土地分配於各共有人單獨所有
      ；共有人因共有物分割之方法不能協議決定，而提起請求
      分割共有物之訴，應由法院依民法第824 條命為適當之分
      配，不受任何共有人主張之拘束，即不得以原告所主張分
      割方法之不當，遽為駁回分割共有物之訴之判決，最高法
      院69年台上字第1831號、49年台上字第2569號著有判例可
      參。
    (三)再查：
      1.系爭土地地目為「田」，有系爭土地之土地登記謄本在
        卷可查，而據農業發展條例第3 條第11款之規定：「耕
        地：指即依區域計畫法劃定為特定農業區、一般農業區
        、山坡地保育區及森林區之農牧用地。」等語，是系爭
        土地為上開條例所稱之耕地，應無疑義。
      2.再按，每宗耕地分割後每人所有面積未達0.25公頃者，
        不得分割，但有下列情形之一者，不在此限：一、因購
        置毗鄰耕地而與其耕地合併者，得為分割合併；同一所
        有權人之二宗以上毗鄰耕地，土地宗數未增加者，得為
        分割合併。二、部分依法變更為非耕地使用者，其依法
        變更部分及共有分管之未變更部分，得為分割。三、本
        條例中華民國89年1 月4 日修正施行後所繼承之耕地，
        得分割為單獨所有。四、本條例中華民國89年1 月4 日
        修正施行前之共有耕地，得分割為單獨所有。五、耕地
        三七五租約，租佃雙方協議以分割方式終止租約者，得
        分割為租佃雙方單獨所有。六、非農地重劃地區，變更
        為農水路使用者。七、其他因執行土地政策、農業政策
        或配合國家重大建設之需要，經中央目的事業主管機關
        專案核准者，得為分割。為上開條例第16條第1 項所明
        定，究其立法目的，乃在防止耕地細分，妨害土地使用
        目的。另內政部89年7 月7 日台內地字第8909175 號函
        則載明：「…對於農業發展條例修正前已共有之耕地，
        雖部分共有人於該條例修正後，移轉持分土地，致部分
        共有人已非屬本條例修正前之共有持分土地所有權人，
        惟為不影響原共有人權益並使產權單純化，是以如其共
        有人數維持於該條例修正前共有人數之原則下，似得准
        予依該條例規定辦理分割…」等語。查，系爭土地之面
        積為4362.69 平方公尺，每人分割後所有之面積，雖均
        未達0.25公頃，惟系爭土地於89年1 月4 日前即為數人
        共有之耕地，且其中於分割後取得單獨所有土地之原告
        及被告乙○○雖係於97年6 月5 日以買賣為登記原因，
        向訴外人劉月娥購得而取得應有部分，此為兩造均不爭
        執，然原告與被告乙○○取得系爭土地之應有部分後，
        渠等分割系爭土地後將共同取得同一部分之土地並保持
        共有，顯見原告與被告乙○○並未將系爭土地之共有關
        係複雜化，則揆之首揭說明，本件原告請求將系爭土地
        為原物分割，核與上開條例第16條防止耕地細分之精神
        無違。
      3.按出租人於租賃物交付後，承租人占有中，縱將其所有
        權讓與第三人，其租賃契約，對於受讓人仍繼續存在，
        民法第425 條第1 項定有明文；又按，共有土地分割後
        ，原存於土地上之租賃契約，依民法第425 條規定，對
        於分得該租賃契約所在土地之所有人仍繼續存在，最高
        法院84年度台上字第2386號判決、87年度台上字第711
        號判決可資參照。查，系爭土地上雖存有三七五耕地租
        約，惟此尚不因分割結果受何影響，是本件系爭土地並
        無因存有耕地租約而有因物之使用目的不能分割情事。
      4.被告壬○○等人雖辯稱，系爭土地分割後，將造成系爭
        土地零碎細小而無法合理利用，是原告請求分割實屬無
        據。按各共有人得隨時請求分割共有物，民法第823 條
        第1 項前段定有明文；觀諸上開法文意旨，認共有關係
        對於共有物之利用、改良，不無妨礙，且對於共有物之
        處分利用，亦多阻窒，且此易啟共有人彼此之爭論，國
        家經濟亦受損害，而共有物之分割者，係以共有關係消
        滅為目的之清算程序，故法律予各共有人以隨時請求分
        割之權，使共有關係容易消滅，於公私皆有裨益。現系
        爭土地之共有人合計有9 人，有土地登記謄本附卷可查
        ，而就系爭土地如何有效利用，兩造於本院審理期間已
        多有爭執，則於兩造爭執未明之前，系爭土地將無法予
        以利用，顯非土地合理有效利用之理，是原告請求將系
        爭土地予以原物分割，將消滅兩造之共有關係，使兩造
        就渠等各自分得之土地以各自之意願合理使用，始謂合
        理有效利用土地。此外，依兩造各自提出附圖一、二所
        示之分割方案，分割後之土地面積尚非細小而無法有效
        使用，且被告壬○○等人僅泛稱分割後土地無法合理使
        用，惟對於土地有何無法合理使用之情，未能舉證以實
        其說，是被告壬○○等人此部分之辯解，尚屬無據。
      5.此外，兩造就系爭土地亦未定有不得分割之協議，且無
        法協議分割。從而，原告依前開規定，請求本院裁判分
        割系爭土地，並無不合，應予准許。
    (四)復查：
      1.原告主張系爭土地毗鄰茄苳路，由系爭土地之中央預留
        4 公尺寬度之道路，即附圖一C 部分之土地，合計344.
        73平方公尺，由全體共有人維持共有，並由原告及被告
        乙○○分得A-2 部分之土地、被告甲○○取得B 部分之
        土地，被告壬○○等人取得A-1 部分之土地，並依渠等
        之應有部分比例維持共有。被告乙○○、甲○○則同意
        原告主張之分割方案。被告壬○○等人則不同意原告之
        分割方案，提出附圖二之分割方案，被告壬○○、子○○、癸○○、丑○○、庚○○○、辛○○等人亦因單獨
        所有土地，且系爭土地經分割後，無預留道路以供通行
        之必要等語。
      2.本院依職權囑託桃園縣八德地政事務所就兩造所提之分
        割分案，分別繪製土地複丈成果圖，有卷附桃園縣八德
        地政事務所97年10月28日德地測字第0970200609號函及
        所附之複丈成果圖2 紙可稽（見本院卷第119 頁至第
        121 頁）；另本院進行現場勘驗現場，並參酌兩造所稱
        系爭土地周圍現況所示，系爭土地之東側之同段728 地
        號土地，為桃園縣八德市○○路，而系爭土地與桃園縣
        八德市○○路間雖未直接相連，惟相鄰之同段708 地號
        、717 地號土地為水利溝地，目前鋪設柏油道路，714
        地號土地為國有土地，其上蓋有土地公廟宇，其西側、
        南側、北側之相鄰土地均為農田，而無道路相互區隔（
        見本院卷第109 頁至第110 頁、第131 頁），是依據被
        告壬○○等人所提出附圖二之分割方案，將使分得甲二
        、乙、丙兩區土地之共有人，無適當之道路可供出入。
        然倘依被告主張之分割方案，並參酌原告主張，於系爭
        土地中央預留道路供分得土地西側之共有人出入之用（
        即附圖一之C 部分土地），將乙區部分之土地分為南北
        兩側，其中並有道路經過，而無法整體利用，此亦不利
        被告甲○○之土地合理使用。
      3.被告壬○○等人雖稱：系爭土地分割後，無需預留道路
        供人通行之用云云；惟按分割共有物，以消滅共有關係
        為目的，法院裁判分割共有土地時，除因該土地內部分
        土地之使用目的不能分割（如為道路）或部分共有人仍
        願維持其共有關係，應就該部分土地不予分割或准該部
        分共有人成立新共有關係外，應將土地分配於各共有人
        單獨所有，最高法院69年台上字第1831號判例意旨可資
        參照；復按以原物為分配時，因共有人之利益或其他必
        要情形，得就共有物之一部分仍維持共有，98年1 月23
        日公布修正、同年7 月23日施行之民法第824 條第4 項
        ，將上開判例意旨明文規定於法律條文之中，是分割共
        有物時，法院得審酌分割土地之使用狀況，就其中部分
        之土地得不予分割並由共有人維持其共有。查，依被告
        所提之分割方案，倘系爭土地之中央未劃分道路，將使
        分得甲二、乙、丙兩區土地之人，將形成袋地而無適當
        道路可供出入並為通常之使用，屆時分得該部分袋地之
        人亦將對其周圍土地之所有權人，聲請確認通行權存在
        而增生糾紛，是系爭土地確有在中央部位預留道路，以
        供內側土地之人通行之必要。
      4.本院審酌上開情節，認原告主張之分割方案較為合理，
        惟原告所提出之分割方案，由被告壬○○、子○○、癸○○、丑○○、庚○○○、辛○○共同取得A-1 部分之
        土地，並由渠等以應有部分之比例保持共有，此為被告
        壬○○等人反對，本院參以被告壬○○等人所提出之共
        有地分割協議書（見本院卷第94頁），及被告壬○○等
        人所提附圖二之分割方案，渠等欲將其所分得之土地分
        歸甲一、甲二、甲三、甲四等4 筆，分由丑○○、庚○○○、辛○○、及壬○○、子○○、癸○○3 人各自取
        得，被告壬○○、子○○、癸○○願就其分得部分之土
        地，依渠等之應有部分比例保持共有，本院審酌被告壬○○等人所欲分配位置及原告所提之分割分案，囑託桃
        園縣八德地政事務所再就原告主張如附圖一所示之分割
        方案中之A-1 部分土地，以垂直於C 部分土地之方式平
        均分割為4 筆（即甲1 、甲2 、甲3 、甲4） ，依桃園
        縣八德地政事務所98年5 月19日德地測字第0981001324
        號函及所附之複丈成果圖所示（即附圖三，見本院卷第
        140 頁至第141 頁），分別由被告丑○○、庚○○○、
        辛○○分別取得甲1 、甲2 、甲3 部分之土地，由被告
        壬○○、子○○、癸○○取得甲4 部分之土地，並依其
        應有部分之比例，以2 分之1 、4 分之1 、4 分之1 之
        比例保持共有，由被告甲○○取得B 部分之土地，由原
        告及被告乙○○取得A-2 部分之土地，並以10分之3 、
        10分之7 之比例保持共有，C 部分之土地則為道路，由
        兩造依其應有部分之比例維持共有之方式分割，各人分
        配之土地較具完整性，符合多數共有人之意願，亦能達
        成土地之有效合理利用，是本院認附圖三所示之分割方
        案，較為妥適，爰判決如主文第1 項所示。
    (五)末按，分割共有物具有非訟事件性質，兩造就共有物分割
      方法不能達成協議時，固得起訴請求裁判分割，然兩造各
      自主張之分割方法，僅供法院參考，法院依民法第824 條
      命為適當之分配，乃斟酌何種分割方法較能增進共有物之
      經濟效益，並兼顧兩造利益以為決定，不受任何共有人主
      張之拘束，亦不因何造起訴而有不同，縱法院認原告請求
      分割共有物為有理由，依法決定方法分割，被告應訴並提
      出不同主張，促使法院就如何為適法分割形成積極心證，
      均為渠等按當時之訴訟程度為伸張或防衛權利所必要，如
      僅因法院准許原告分割共有物之請求或採納其分割方案，
      即命被告負擔全部訴訟費用，顯失公允；本院酌量兩造均
      可因本件分割共有物而獲得相同之利益，故以兩造共有人
      應有部分比例負擔訴訟費用方不致失衡。從而，本件訴訟
      費用之負擔，應依兩造之應有部分之比例負擔，始屬妥當
      。
四、本件事證已臻明確，兩造其餘主張，經核與判決基礎不生影
    響，爰不另一一論述，附此敘明。
據上論結，本件原告之訴為有理由，依民事訴訟法第80條之1 ，
判決如主文。
中    華    民    國    98    年    7     月    24    日
                  民事第三庭    法  官  陳心婷
以上正本係照原本作成
如對本判決上訴，須於判決送達後20日內向本院提出上訴狀
中    華    民    國    98    年    7     月    24    日
                                書記官  林君燕
附表：兩造於系爭土地之應有部分比例
┌──────┬────────────────┐
│ 共  有  人 │應有部分                        │
├──────┼────────────────┤
│原告丙○○  │100分之3                        │
├──────┼────────────────┤
│被告乙○○  │100分之7                        │
├──────┼────────────────┤
│被告甲○○  │2分之1                          │
├──────┼────────────────┤
│被告壬○○  │40分之2                         │
├──────┼────────────────┤
│被告子○○  │40分之1                         │
├──────┼────────────────┤
│被告癸○○  │40分之1                         │
├──────┼────────────────┤
│被告丑○○  │10分之1                         │
├──────┼────────────────┤
│被告辛○○  │10分之1                         │
├──────┼────────────────┤
│被告庚○○○│10分之1                         │
└──────┴────────────────┘


司法院資訊處製作；財團法人民間司法改革基金會備份。
